【裁判字號】    92,判,92
【裁判日期】    920123
【裁判案由】    撫慰金
【裁判全文】
最  高  行  政  法  院  判  決                      九十二年度判字第九二號
    上  訴  人  乙○○
    被 上訴 人  臺中縣龍井鄉公所
    代  表  人  甲○○
右當事人間因撫慰金事件，上訴人對台中高等行政法院中華民國九十年十二月六日九
十年度訴字第一二二六號判決，提起上訴，本院判決如左：
    主  文
上訴駁回。
上訴審訴訟費用由上訴人負擔。
    理  由
一、本件上訴人在原審起訴主張：（一）按九二一地震係天災，人民依法申請危樓鑑
    定區域，主管機關自有職責於某期限內辦理完鑑，未知被上訴人為何可函示上訴
    人「台端如需鑑定惠請繳納鑑定費：：」似已嚴重行政違失。主管機關未在受災
    之第一階段性時間完成鑑定，已顯然怠職在先。（二）上訴人自申請危樓鑑定迄
    八十九年五月五日台中縣政府之函示為止，仍稱被上訴人應辦理危樓鑑定，而被
    上訴人竟在應辦理事項未辦理前函示上訴人應繳納鑑定費，有違一般法律常識原
    則。（三）被上訴人於受理上訴人申請案件起，即應依法辦理危樓鑑定，其間因
    故延宕迄今，係因被上訴人明顯重大過失所造成，致生無益之訴訟費，依民事訴
    訟法第八十九條規定，法院書記官、執達員、法定代理人或訴訟代理人因故意或
    重大過失，致生無益之訴訟費用者，法院得依聲請或依職權以裁定命該官員或代
    理人負擔。（四）初步統計上訴人撰文十六次，每次平均二千元共三萬二千元
    。郵寄等平均二百元共三千二百元。聘顧問費（自己研究亦須付出精神、勞
    力，更負敗訴風險）每次約一萬元共十六萬元。赴法院差旅費（次數待計），
    每次約二千元，預估三次共六千元。將來亦可能發生前至三次以上，以三
    次計四萬二千六百元。全部預估在二四三、八○○元。（五）按被上訴人之不法
    侵害人民權益均屬違反憲法第十六條之訴願權、訴訟權，除依釋字第九號，裁判
    如有違憲情形在訴訟程序進行中當事人自得於理由內指摘之，並再依釋字第一八
    五號解釋，司法院解釋憲法並有統一解釋法律及命令之權，為憲法第七十八條所
    明定，其所為之解釋，自有拘束全國各機關及人民之效力，各機關處理有關事項
    ，應依解釋意旨為之，違背解釋之判例當然失其效力，要求被上訴人儘速改善其
    不法違憲行為。（六）上訴人所指不服之「原處分」係指被上訴人「法定期間內
    應作為而不作為」，本件應於受理申請二個月內（八十八年十月八日至八十八年
    十二月八日）完成鑑定，而非指被上訴人八十九年十月三日八九龍鄉建字第一六
    五九七號函。（七）系爭房屋確有明顯因本次地震受損，有照片影本附卷可稽，
    僅未合如被上訴人據以審核全、半倒說明內容而已。（八）被上訴人答辯謂：至
    上訴人指稱隔鄰外牆地板及馬路部分，顯與本件房屋損害無涉，是因該屋不符合
    半倒之認定標準，自無從依首揭內政部函之救助標準核定發給慰助金，上情並經
    被上訴人履勘人員向在場之上訴人告知該屋未達申請之救助標準，致無法核發慰
    助金在案云云。實則上訴人房屋之損害與隔鄰外牆地板下陷、破裂，兩大樓中間
    之馬路中間均有全線裂開，有直接關係，僅不被履勘人員所接受而已。（九）本
    案確因被上訴人應作為而不作為所產生人民之權益及「所失利益」需自負鑑定費
    ，災民權益等均已受損，非屬臆測之詞，亦非私權爭執。（十）系爭房屋半倒之
    認定，尚可依內政部八十八年九月三十日台八八內社字第八八八五四六五號函「
    住屋修建費用為重建費用之百分之五十以上者」認定之，設如被上訴人已完成鑑
    定且報告指出係屬不安全，則可另請建築師勘估，定當其修建費超出百分之五十
    以上，如此當可再次確定係被上訴人等不作為所造成之損失，其當然可依公法向
    被上訴人求償。為此訴請為撤銷訴願決定及原處分之判決。
二、被上訴人則以：（一）關於撤銷訴願決定：１、上訴人起訴請求撤銷本件訴願決
    定，已逾法定不變期間：按撤銷訴訟之提起，應於訴願決定書送達後二個月之不
    變期間內為之，此為行政訴訟法第一百零六條第一項前段所明定。經查上訴人係
    於九十年二月二十三日收受訴願決定書，上訴人提起行政訴訟之期間應自九十年
    二月二十四日起算，扣除在途期間三日，至九十年四月二十六日即已屆滿。上訴
    人就撤銷訴願決定部分遲至九十年六月二十九日始提起本件行政訴訟，已逾法定
    不變期間。至於上訴人收受本件訴願決定書後，向訴願決定機關台中縣政府聲請
    再審，均不影響本件提起撤銷訴訟法定期間之計算，是以本件撤銷訴願決定部分
    之起訴逾越法定期間，顯非合法，應予駁回。２、就上訴人不服被上訴人八十九
    年十月三日八九龍鄉建字第一六五九七號書函部分：(1)按「二(三)住屋半倒：1.受
    災戶住屋屋頂瓦片連同椽木塌毀面積超過三分之一；或鋼筋混凝土造成住屋屋頂
    之樓板、橫樑因災龜裂毀損，非經修建不能居住；或住屋修建費用為重建費用之
    百分之五十以上者。2.受災戶住屋因遭砂石掩埋或積砂泥，其面積及深度達簷高
    二分之一以上者。三住屋全倒、(一)受災戶住屋全倒、半倒者，其救助及慰問金之
    發給對象，以災前戶籍登記為準，且實際居住於受災戶之現住戶，由戶長或現住
    人具領，未居住於受災毀損住屋者，不予發給。(二)各村里幹事應於八十八年十月
    五日前完成查報送鄉（鎮、市、區）公所核定辦理。五目前由建築師或各類專業
    技師所進行之住屋檢測工作係作為建築物安全鑑定之用，非為住屋全倒、半倒慰
    助金核發之依據。」、「四目前有關住屋之認定工作，其重點為全倒、半倒之認
    定，至全倒、半倒之判定應依內政部八十八年九月三十日台八八內社字第八八八
    五四六五號函之規定辦理；證明之發放由鄉（鎮、市、區）首長負責。」、「二
    依指派前往協助之建築師及技師，其角色係屬協助鄉（鎮、市、區）首長就疑義
    者作認定，鄉（鎮、市、區）首長就房屋全倒、半倒有疑義者作認定。所有權人
    如為進一步保障自己財產安全或因訴訟自行委託建築師或專業技師重新鑑定，所
    需鑑定費用應由其自行負擔。」、「官署所為單純的事實敘述或理由說明，並非
    對人民之請求有所准駁，既不因該項敘述或說明而生法律上之效果，非訴願法上
    之行政處分，人民對之提起訴願，自非法之許。」分別為內政部八十八年九月三
    十日台八八內社字第八八八五四六五號函、行政院九二一震災後重建推動委員會
    八十八年十月二十五日八八建委安字第○五五二號函、九二一震災後重建問題與
    解答專輯伍、營建類一鑑定第十二問答及本院六十二年度裁字第四十一號判決著
    有明文。(2)關於申請半倒慰助金部分：查上訴人於八十八年十月七日以其所有建
    物門牌坐落台中縣龍井鄉○○村○○○路○段四三巷三五之三三弄十八號之房屋
    ，因九二一地震受損半倒申請救助，上訴人雖提出龍井鄉山腳村辦公處核發之證
    明書及照片影本各乙份為憑，向被上訴人申請房屋半倒慰助金。惟經被上訴人派
    遣民政課、建設課及該鄉山腳村村幹事相關人員前往該系爭現址履勘，發現該址
    係屬集合式住宅大樓（御璽國寶大廈），而上訴人房屋即位於該大樓之一樓，經
    其指認該屋受損範圍，並經上開履勘人員就面積、結構及外貌以目視方式實際勘
    查審認結果，均與上開山腳村辦公處證明書所稱受地震損害房屋面積達三分之一
    以上，二分之一以下等不符，上訴人房屋受損情形僅該屋隔間牆有裂痕狀致部分
    黏貼磁磚剝落，其餘並無明顯因本次地震而受損，核無屋頂塌毀，或鋼筋混凝土
    造成住屋屋頂之樓板、橫樑龜裂毀損情形，至於上訴人指稱其屋與隔鄰外牆地板
    下陷、破裂，兩大樓中間之馬路均有全線裂開，與本件房屋損害無涉。依據首揭
    內政部及行政院九二一震災後重建推動委員會函釋意旨，上訴人所有系爭房屋並
    不符合半倒之認定標準，從而，被上訴人之履勘人員向在場之上訴人告知該屋未
    達申請半倒之救助標準，否准上訴人申請半倒慰助金之請求，依法核無違誤。(3)
    關於房屋鑑定部分：次查「九二一地震受災災區建築物危險分級評估作業規定」
    係為減少地震後餘震造成二次災害，以安民心，該由建築師或各類專業技師所進
    行之住屋檢測工作係為建築物安全鑑定之用，評估結果並非作為住屋全倒、半倒
    慰助金核發之依據，亦非供私權爭執損害賠償歸責事由之參考，另依據首揭九二
    一震災災後重建問題與解答專輯伍、營建類一鑑定第十二問答意旨，目前政府指
    派相關技術人員進行之住屋勘查工作，係屬協助鄉（鎮、市、區）首長就房屋全
    倒、半倒有疑義者作認定，上訴人所有系爭房屋既經被上訴人判定不符合住屋半
    倒之認定標準，故並不符合技術人員住屋勘查協助認定之規定，上訴人如為保障
    自己財產安全或因訴訟委託建築師或專業技師重新鑑定，應自行負擔鑑定費用。
    揆諸本院判例意旨，被上訴人上開函文核其內容，僅就上訴人危樓鑑定申請案，
    以如需鑑定惠請繳納鑑定費後再函請臺灣省建築師公會臺中縣辦事處履勘現場進
    行鑑定之理由說明及事實陳述，非強制上訴人支付委託鑑定費用，為行政指導性
    質，屬準法律行為事件，並非行政處分，不得對之提起訴願。(4)縱認前開八十九
    年十月三日八九龍鄉建字第一六五九七號書函為拒絕申請之行政處分，惟本件九
    二一地震申請房屋鑑定既經被上訴人判定不符合住屋半倒之認定標準，且不符合
    技術人員住屋勘查協助認定之規定，而上訴人指稱尚有以專業機構之鑑定結果，
    作為該址之大樓於建造時是否涉嫌偷工減料，而據以向興建該大樓之建商索賠之
    用，此乃上訴人與建商間之私權爭執，是以上訴人起訴請求被上訴人繳納相關鑑
    定費用暨委託臺灣省建築師公會台中縣辦事處履勘鑑定等，顯無理由。３、次按
    損害賠償之請求，根本不屬訴願範圍，亦不能單就損害賠償提起行政訴訟；本院
    四十八年度裁字第五號判例著有明文。本件上訴人起訴狀訴之聲明記載：「二同
    意該系爭房屋將來鑑定確有不安全時，其原可據以向建商索賠因故而無法索賠之
    損失。」係以私權爭執為由，請求損害賠償，並非訴願救濟範圍內之事項，上訴
    人自不得提起行政訴訟請求損害賠償。又上訴人在原審之訴顯非合法，已如前述
    ，故相關訴訟費用即應上訴人自行負擔。（二）關於撤銷訴願再審決定部分：按
    訴願再審係對於確定之訴願決定不服之救濟方法。惟查台中縣政府九十年府訴委
    字第四八九一九號訴願決定書係於九十年二月二十三日送達在案，惟上訴人於九
    十年三月十三日申請再審，尚未逾二個月之提起行政訴訟期間，即本件訴願尚未
    確定。從而，上訴人申請本件再審不合法，訴願決定機關台中縣政府所為不受理
    之決定，尚無違誤等語作為抗辯。
三、原審斟酌全辯論意旨及調查證據之結果以：（一）有關撤銷訴願再審決定部分：
    1.按「於有左列各款情形之一者，訴願人、參加人或其他利害關係人得對於確定
    訴願決定，向原訴願決定機關申請再審。但訴願人、參加人或其他利害關係人已
    依行政訴訟主張其事由或知其事由而不為主張者，不在此限。：：。前項聲請再
    審，應於三十日內提起。前項期間，自訴願決定確定時起算。但再審之事由發生
    在後或知悉在後者，自知悉時起算。」訴願法第九十七條定有明文。次按「人民
    因中央或地方機關之違法行政處分，認為損害其權利或法律上之利益，經依訴願
    法提起訴願而不服其決定，或提起訴願逾三個月而不為決定，或延長訴願決定期
    間二個月不為決定者，得向高等行政法院提起撤銷訴訟。」、「撤銷訴訟之提起
    ，應於訴願決定書送達後二個月之不變期間內為之。但訴願人以外之利害關係人
    知悉在後者，自知悉時起算。」行政訴訟法第四條第一項及第一百零六條第一項
    亦分別定有明文。準此，對於確定之訴願決定，申請再審，應於訴願決定確定時
    起三十日之內為之。而訴願決定書送達後二個月內，得提起撤銷之行政訴訟，故
    該期間內，訴願決定尚未確定甚明，固不得就原訴願決定申請再審，惟如於駁回
    其再審之申請前該訴願決定已確定者，則其程序之瑕疵即因而治癒，不得再以訴
    願決定未確定為由駁回其再審之申請，或不予受理。2.本件訴願再審決定以原訴
    願決定書以九十年二月二十一日九十府訴委字第四八九一九號函送達上訴人即再
    審聲請人，乃上訴人未俟該訴願決定確定，而於行政訴訟法第一百零六條第一項
    所定得提起撤銷訴訟之期間內，即九十年三月十三日逕向原訴願決定機關申請再
    審，程序不合為由，而決定再審不予受理，固非無見。惟查本件原訴願決定書於
    九十年二月二十三日送達上訴人即再審聲請人，其得提起行政訴訟期間二個月，
    於九十年四月二十三日屆滿，扣除在途期間三日，亦僅在九十年四月二十六日即
    告確定，而本件訴願再審決定日期係九十年五月二十八日，即原訴願決定早已確
    定，依前揭說明，其訴願再審程序之瑕疵，已因之而治癒，不得再以程序不合為
    由，而決定再審不予受理。乃訴願再審決定，仍以程序不合為由，而決定再審不
    予受理，自嫌欠洽。上訴人起訴，雖未以之為理由，惟原再審決定既有上開不當
    ，自應將原再審決定撤銷，由原決定機關，另為適當之決定，以臻適法。（二）
    有關撤銷訴願決定（包括原處分、被上訴人應做成危樓鑑定及九二一地震震災後
    關於受損危樓之補償慰助金，若判定為全倒為二十萬元、半倒十萬元）部分和被
    上訴人應賠償上訴人「所失利益」包括危樓鑑定費用三萬元及向建商無法索賠的
    損失四百四十九萬四千一百四十八元及自八十九年四月一日起至清償日止之日息
    七百七十七元計算之利息部分：１、按撤銷訴訟之提起，應於訴願決定書送達後
    二個月之不變期間內為之，此為行政訴訟法第一百零六條第一項前段所明定。經
    查上訴人係於九十年二月二十三日收受訴願決定書，上訴人提起行政訴訟之期間
    ，應自九十年二月二十四日起算，扣除在途期間三日，至九十年四月二十六日即
    已屆滿。上訴人遲至九十年七月二日始提起行政訴訟，此有原審加蓋於訴狀上收
    文戳記所載日期可考，已逾法定不變期間（至於上訴人收受本件訴願決定書後，
    向訴願決定機關台中縣政府聲請再審，不影響本件提起撤銷訴訟法定期間之計算
    ），上訴人提起本件撤銷訴願決定訴訟部分，依上揭法條規定，顯非合法，應予
    駁回。２、又依行政訴訟法第七條之規定，固得於同一行政訴訟程序中，合併提
    起損害賠償，惟應以其所提起之行政訴訟合法為前提，本案上訴人所提撤銷訴訟
    ，既不合法，上訴人合併請求損害賠償部分，即不合法，乃應併予駁回。三、有
    關請求被上訴人賠償上訴人所生無益訴訟費用約二十四萬三千八百元部分：１、
    按行政機關代表國家處理行政事務，如與人民因私權關係發生爭執，則屬於民事
    訴訟範圍，應向普通法院訴請裁判，非屬行政爭訟範圍。２、本件上訴人起訴請
    求被上訴人賠償上訴人所生無益訴訟費用約二十四萬三千八百元，其陳述意旨略
    謂：(1)被上訴人於八十八年十月八日受理人民申請案件，即應依法辦理是案「危
    鑑」，其間因故（詳如前起訴狀內容）延宕迄今（含爾後至確定判決），係因被
    上訴人明顯重大過失所造成，致生（上訴人）無益之訴訟費，依民事訴訟法第八
    十九條規定應由被上訴人負擔其費用（包含撰文、郵電、聘請法律顧問、將來法
    院出差等），(2)初步統計撰文十六次，每次平均二千元，共三萬二千元。郵
    寄等平均二百元，共三千二百元。聘顧問費（自己研究亦須付出精神、勞力，
    更負敗訴風險）每次約一萬元，共十六萬元。赴法院差旅費（次數待計）每次
    約二千元，預估三次，共六千元。(3)將來亦可能發生前至三次以上，以上三
    次計四萬二千六百元。(4)全部預估三十四萬三千八百元等語，經核屬上訴人與行
    政機關間私權爭執，上訴人對之提起行政訴訟，乃難謂為合法，應予駁回。（四
    ）又上開不合法部分本應依行政訴訟法第一百零七條第一項第一款及第六款規定
    以裁定駁回，茲併以判決駁回之。至上訴人於九十年九月五日、九十年九月十五
    日、九十年九月二十四日具狀（原審分別於九十年九月六日、九十年九月十九日
    、九十年九月二十五日收文）請求將其於九十年八月四日郵寄於台北高等行政法
    院，以行政院為被上訴人之環保案件（案號待編通知）、八十九年四月一日郵寄
    於台北高等行政法院（或本院），以行政院為被上訴人之公職案件（案號為八十
    九訴○一一五三號）及九十年九月四日郵寄於台北高等行政法院，行政院勞工委
    員會為被上訴人之勞保案件（案號待編通知），請依行政訴訟法第十八條準用民
    事訴訟法第二十二條規定及行政訴訟法第三十七條共同訴訟之意旨裁定移由原審
    台中高等行政法院審理及停止訴訟程序乙節，查上訴人欲將上開三案件移轉管轄
    由原審法院審理，應依行政訴訟法第十八條準用民事訴訟法第二十八條之規定向
    該繫屬受訴法院聲請，是否合於管轄規定而裁定移送，非可逕向原審法院聲請裁
    定將上開案件移送原審法院審理，上訴人對上開管轄及共同訴訟之規定顯有誤解
    。另上訴人以原審未先就上開三案件移轉管轄由原審併案共同訴訟審理，即行言
    詞辯論，有違背訴訟程序之違誤，而依民事訴訟法第一百九十七條提出異議行使
    責問權乙節，查上開三案件是否移由原審法院管轄併案審理，已說明如上，原審
    進行辯論程序並無不合，上訴人所為之異議，為無理由，均併予敘明。因而為上
    訴人敗訴之判決。
四、本院核原判決依上開規定及說明，尚無違誤，上訴意旨仍執陳詞並指摘原判決違
    背法令，求為廢棄改判。惟查：原判決關於訴願再審決定撤銷部分既已認為上訴
    人在原審此部分之訴為有理由，而為如上訴人在原審訴之聲明之裁判，上訴人就
    此部分指摘原判決不當，聲明上訴部分於法不合，應予駁回。至關於撤銷訴願決
    定及原處分以及請求損害賠償部分均經原判決詳予闡明剖析，分別一一指駁甚明
    ，上訴意旨無非持其一己主觀法律見解之歧異，斤斤指摘，核無足取，至上訴意
    旨就原判決未審理裁判部分併予指摘部分，本院依法無從併予受理，併此明。
    從而本件上訴意旨難認為有理由，應予駁回。
據上論結，本件上訴為無理由，爰依行政訴訟法第二百五十五條第一項、第九十八條
第三項前段，判決如主文。
中    華    民    國    九十二      年      一        月    二十三      日
                    最 高 行 政 法 院  第 二 庭
                                審 判 長 法  官      陳  石  獅
                                         法  官      吳  錦  龍
                                         法  官      彭  鳳  至
                                         法  官      高  啟  燦
                                         法  官      黃  合  文
右  正  本  證  明  與  原  本  無  異
                                         法院書記官  張  雅  琴
中    華    民    國    九十二      年      一        月      三十      日


司法院資訊處製作；財團法人民間司法改革基金會備份。
